【裁判字號】    92,台上,3746
【裁判日期】    920710
【裁判案由】    違反毒品危害防制條例
【裁判全文】
最高法院刑事判決                              九十二年度台上字第三七四六號
    上  訴  人  甲○○  男 民.
                        （另案於台灣雲林監獄執行中）
右上訴人因違反毒品危害防治條例案件，不服台灣高等法院台南分院中華民國九十二
四月十四日第二審判決（九十二年度上重訴字第三三號，起訴案號：台灣嘉義地方法
院檢察署九十年度偵字第五五五九號），提起上訴，本院判決如左：
    主  文
原判決關於販賣第一級毒品部分撤銷，發回台灣高等法院台南分院。
其他上訴駁回。
    理  由
一、撤銷發回（販賣第一級毒品）部分：
本件原判決認定上訴人甲○○（綽號「排骨」）與黃冠豪（經判處罪刑確定）共同基
於販賣第一級毒品「海洛因」以圖暴利之概括犯意，由上訴人與如原判決（下同）附
表八所示之人聯絡後，並將如附表八所示金額之第一級毒品海洛因交付予黃冠豪，由
黃冠豪將海洛因送至如附表八所示之地點，而後將如附表所示之金額取回交付予上訴
人，而共同售賣海洛因。嗣於民國九十年八月二十四日凌晨零時十分許，上訴人欲售
賣第一級毒品海洛因予綽號「青田」之人，而囑黃冠豪將附表一編號二所示之海洛因
，攜至嘉義縣水上鄉○○村○○路億客來超市前，交付海洛因並取回新台幣（下同）
六千元，未完成交易，即為警查獲等情。因而撤銷第一審關於此部分之科刑判決，改
判仍論處上訴人共同連續販賣第一級毒品罪刑。固非無見。
惟查（一）按販賣毒品罪，固不以販入之後，復行賣出為必要，只須意圖營利而販入
，犯罪即應成立。此係指行為人未及賣出之情形而言。茍行為人意圖營利並基於概括
犯意，低價販入毒品後復分次賣出，自應就其各次賣出之行為是否既遂，分別論罪後
，依連續犯之規定論以一罪。非謂其中未及賣出之行為仍屬販賣既遂。原判決既認定
上訴人與黃冠豪共同基於販賣第一級毒品「海洛因」以圖暴利之概括犯意，先於九十
年八月十五日在嘉義縣水上鄉水上郵局，將毒品海洛因售賣予綽號「小德」之人，得
款三千元。再於九十年八月二十四日凌晨零時十分許，又囑黃冠豪將海洛因零點四零
公克，攜至嘉義縣水上鄉○○村○○路億客來超市前，欲以六千元價格售賣予綽號「
青田」之人，未完成交易，即為警查獲（見原判決附表八所載）等情。則一審判決以
上訴人前揭二次犯行，係分別犯毒品危害防制條例第四條第一項之販賣第一級毒品罪
及同條第五項、第一項之販賣第一級毒品未遂罪。其二次販賣海洛因之犯行，時間緊
接、所為為構成要件相同之罪，顯係基於概括犯意為之，應依連續犯規定論處，核無
違誤。乃原判決認上訴人售賣第一級毒品予綽號「青田」之人（即附表八編號二）部
分雖未完成交易，即為警查獲，但此部分既係以營利為目的而販入海洛因，則其販入
海洛因之行為，顯已完成，縱尚未完成交易，仍應成立販賣既遂罪。並據此資為撤銷
一審判決之理由︻見原判決理由五-（3) ︼自有判決適用法則不當之違誤。（二）有
罪判決書所記載之犯罪事實，為論罪科刑適用法律之基礎，故凡於適用法律有關之重
要事項，如犯罪之目的、時間、地點、方法等項，必須詳加認定、明確記載，始足為
適用法律之依據。另毒品危害防制條例第四條第一項之販賣第一級毒品罪，以行為人
有營利之目的（意思），而販入或賣出該毒品或二者兼而有之者，為其構成要件，故
行為人有無此項項犯罪（營利意思）之目的意思，亦應於事實欄內為詳實之記載，然
後於理由內說明其憑以認定之證據，始稱適法。原判決事實欄僅記載：「上訴人與黃
冠豪共同基於販賣第一級毒品海洛因以圖暴利之概括犯意，先於九十年八月十五日在
嘉義縣水上鄉水上郵局，將第一級毒品海洛因售賣予綽號『小德』之人，得款三千元
。再於九十年八月二十四日凌晨零時十分許，將第一級毒品海洛因零點四零公克，…
…欲以六千元價格售賣予綽號『青田』之人，未完成交易」等語。然就上訴人取得海
洛因之價格若干？出售之價格是否高於買入之價格？第一次售賣之數量若干？或其他
足以據為判斷上訴人是否基於營利意思之事實，明白認定，詳細記載，已不足資為適
用法律之依據。於理由內復僅謂政府鑑於毒品氾濫，大力查緝販賣毒品，且制定重罰
。上訴人曾因販賣安非他命經判處罪刑，其利害輕重，應知之甚明，倘非為貪圖利潤
，理應無鋌而走險之可能等臆測之詞，認上訴人有營利之意圖，自有理由欠備之嫌。
（三）毒品危害防制條例第十九條第一項所稱供犯罪所用之物，係指直接用以實施犯
罪之物而言，與刑法第三十八條第一項第二款規定供犯罪預備之物，係指供將來犯罪
預備之物者然不同。本件經警查扣之分裝袋一百八十六個，雖可供分裝毒品之用，
然依一般社會經驗，並非僅供分裝毒品所用，尚可作為其他物品包裝之用。上開查獲
之一百八十六個分裝袋，究已使用而可認係供本件販賣毒品所用，抑尚未使用而僅係
供犯罪預備之用，原判決未明確審認，遽依毒品危害防制條例第十九條第一項諭知沒
收，有適用法則不當之違誤。（四）未經合法調查之證據，不得作為判斷之依據，刑
事訴訟法第一百五十五條第二項定有明文。又證物應示被告，令其辨認，如係文書而
被告不解其意義者，應告以要旨，刑事訴訟法第一百六十四條定有明文。此為事實審
法院於審判期日就證物所憑踐行之調查方法及程序，旨在使被告澈底了解該等證物及
其內容，而為充分之辯論，以使法院形成正確之心證。故法院就扣案證物，如未確實
依照上開法定調查方法，於審判期日踐行調查程序，而遽採為判決之基礎，即難謂其
判決於上開證據法則無所違背。查扣案如原判決附表一編號及附表二編號2 之第一級
毒品海洛因及外包裝；卷附法務部調查局九十年十月九日（九０）陸一字00000
000號鑑定通知書一紙︻見一審卷（一）第四十七頁︼等證物，原審於審判期日踐
行調查證據程序時，並未提示予上訴人，令其辨認，有審判筆錄之記載可稽。難認上
開證據已經合法之調查，逕採為認定上訴人有原判決附表八部分犯行之論罪依據，難
謂其判決已符上開證據法則。上訴意旨指摘原判決違法，尚非全無理由，應認此部分
有撤銷發回更審之原因。
二、上訴駁回（販賣及轉讓第二級毒品）部分：
上訴書狀應敘述上訴之理由；其未敘述者，得於提起上訴後十日內補提理由書於原審
法院；未補提者，毋庸命其補提。已逾上述期間，而於第三審法院未判決前，仍未提
出上訴理由書狀者，第三審法院應以判決駁回之，復為刑事訴訟法第三百八十二條第
一項、第三百九十五條後段所明定。原判決關於販賣及轉讓第二級毒品部分，上訴人
於九十二年四月三十日提起上訴，嗣於同年五月十三日補提理由書於原審法院，但該
上訴書狀並未敘述上開部分上訴之理由，迄今逾期已久，於本院未判決前仍未提出，
依上開規定，該部分之上訴自非合法，應予駁回。
據上論結，應依刑事訴訟法第三百九十七條、第四百零一條、第三百九十五條後段，
判決如主文。
中      華      民      國    九十二    年      七      月      十      日
                              最高法院刑事第四庭
                                  審判長法官  紀  俊  乾
                                        法官  黃  正  興
                                        法官  劉  介  民
                                        法官  陳  東  誥
                                        法官  林  秀  夫
      右正本證明與原本無異
                                              書  記  官
中      華      民      國    九十二    年      七      月     十四     日
                                                                        Ｌ


司法院資訊處製作；財團法人民間司法改革基金會備份。
